【裁判字號】    98,建上易,6
【裁判日期】    981222
【裁判案由】    返還不當得利
【裁判全文】
臺灣高等法院臺南分院民事判決  98年度建上易字第6號
上  訴  人  臺南縣佳里鎮公所
法定代理人  徐 正
訴訟代理人  江 信 賢  律師
            曾 靖 雯  律師
            蔡 麗 珠  律師
            熊 家 興  律師
被上 訴 人  聯安營造工程有限公司
法定代理人  甲 ○ ○
上列當事人間請求返還不當得利事件，上訴人對於中華民國98年
5月8日臺灣臺南地方法院第一審判決（97年度建字第15號），提
起上訴，本院於98年12月8日言詞辯論終結，判決如下：
    主  文
上訴駁回。
第二審訴訟費用由上訴人負擔。
    事實及理由
壹、上訴人方面：
一、聲明：求為判決：
  (一)原判決廢棄。
  (二)被上訴人應給付上訴人新台幣（下同）五十五萬五千八百二
    十一元，及自民國（下同）九十五年八月三十日起至清償日
    止，按年息百分之五計算之利息。
二、本件上訴人於原審起訴主張：被上訴人於九十二年十二月二
    十二日標得上訴人所招標之「台南縣佳里鎮番子寮垃圾衛生
    掩埋場復育計劃工程」（下稱系爭工程），並於同年月三十
    日簽訂工程採購契約（下稱系爭工程契約），約定系爭工程
    契約總價為五百九十二萬元。嗣系爭工程於九十三年四月二
    十三日竣工，並於同年六月辦理結算，給付被上訴人「場外
    客土（15Km以上）費用（下稱場外客土費用）」（單價：13
    7.67元/立方公尺），其中包含「土方購入費」（單價：40.
    93元/立方公尺）與「運輸費」（單價：89.30元/立方公尺
    ），嗣因上述「場外客土」費用為重複計價，審計部台灣省
    台南縣審計室（下稱台南縣審計室）於九十四年四月二十二
    日發函予上訴人及台南縣柳營鄉公所（下稱柳營鄉公所），
    表示柳營鄉公所之「第一公墓興建殯儀館工程」之剩餘土方
    係運至系爭工程，且兩工程契約分別列有「廢方處理」及「
    場外客土」項目，柳營鄉公所已完成剩餘土方運送並支付運
    費，上訴人亦支付「場外客土」所有費用，剩餘土方之運送
    及購置有重複計價情事，要求查明及處理。嗣台南縣政府即
    於九十五年一月二日函（府民殯字第0950001119號）請上訴
    人將購自柳營鄉公所第一公墓興建殯儀館工程（4,268立方
    公尺）購土費十七萬四千六百八十九元及運輸費三十八萬一
    千一百三十二元，合計五十五萬五千八百二十一元之工程款
    予以扣除；是上訴人於九十五年八月四日具函（所清字第09
    50008991號）予被上訴人，請其將前揭五十五萬五千八百二
    十一元工程款，於同年月二十九日前至上訴人處辦理繳款事
    宜，惟被上訴人迄今尚未返還。為此，本於系爭契約第五條
    第三項之約定及不當得利之法律關係，求為判命：被上訴人
    應給付上訴人五十五萬五千八百二十一元，及自九十五年八
    月三十日起至清償日止，按年息百分之五計算利息之判決等
    語（原審為上訴人敗訴之判決）。
三、上訴人於本院審理時之陳述除與原判決記載相同者予以引用
    外，並補稱：
  (一)系爭「場外客土」費用（包含「土方購入費」與「運輸費」
    ）為重複計價，其爭議及處理之經過，簡述如下：
  (1)臺南縣審計室於九十四年四月二十二日發函（即審南縣參字
    第0940002533號）予上訴人及柳營鄉公所，表示柳營鄉公所
    之「第一公墓興建殯儀館工程」之剩餘土方係運至系爭工程
    ），且兩工程契約分別列有「廢方處理」與「場外客土」項
    目，柳營鄉公所已完成剩餘土方運送並支付運費，上訴人亦
    支付「場外客土」所有費用，剩餘土方之運送及購置有重複
    計價情事，要求查明及處理。
  (2)臺南縣政府於九十四年九月二日以府民殯字第0940191336號
    函覆審計室，說明系爭工程之「場外客土」共購置八千八百
    四十八立方公尺，土方來源為柳營鄉公所辦理第一公墓興建
    殯儀館工程（4,268立方公尺）及鹽水溪河川環境改善之土
    方（4,580立方公尺）。
  (3)審計室再於九十四年九月十六日以審南縣參字第0940005745
    號函說明，依營建剩餘土石方處理方案參、二、(六)規定，為
    調度或回收再利用之營建剩餘土石方，應將原編列土石方處
    理費用或購買土石方費用變更為土石方運輸費用；另依行政
    院公共工程委員會（93年1月15日工程企字第09300020090號
    ）函釋：「各機關辦理工程採購所需土石，其承包工程廠商
    依土石採取法第三條第一項第五款‧‧提出申請者，‧‧惟
    如因此有減少契約價金情形者，應依契約規定予以扣除；‧
    ‧以符公平合理原則」。
  (4)嗣兩造於九十四年十一月二十三日與相關機關單位、廠商於
    臺南縣政府召開協調會議，其後並於同年十二月八日協同至
    審計室說明。
  (5)臺南縣政府於九十五年一月二日以府民殯字第0950001119號
    函，請上訴人將購自柳營鄉公所第一公墓興建殯儀館工程（
    4,268立方公尺）之購土費十七萬四千六百八十九元及運輸
    費三十八萬一千一百三十二元，合計五十五萬五千八百二十
    一元之工程款扣除。
  (6)上訴人即於九十五年八月四日以所清字第0950008991號函，
    請被上訴人將前揭五十五萬五千八百二十一元工程款，於同
    年月二十九日前至本所辦理繳款事宜。
  (7)被上訴人於九十五年八月二十五日向臺南縣政府提起訴願，
    經臺南縣政府決定「訴願不受理」（95年09月15日府行法字
    第0950183131號），並請循民事訴訟救濟之。
  (8)為此剩餘土方重複計價工程款案，上訴人特定於九十六年四
    月十七日召開協調會，惟被上訴人並未派員出席，以致無結
    論。
  (二)兩造所簽定系爭工程契約第三條第(二)項、第五條第(一)項第6.
    款及第(三)項分別約定：「本工程按實際施作或供應數量結算
    ，以契約中所列履約標的項目及單價，依完成履約實際供應
    數量給付。」「契約價金總額，除契約另有規定外，為完成
    契約所需全部材料、人工、機具、設備及施工所必須之費用
    。」「廠商履約有逾期違約金、損害賠償、採購標的損壞或
    短缺、不實行為、未完全履約、不符契約規定、溢領價金或
    減少履約事項等情形時，機關得自應付價金中扣抵；其有不
    足者，得通知廠商給付或自保證金扣抵。」復按「本契約未
    載明之事項，依政府採購相關法令。」系爭契約第二十二條
    第(八)項定有明文；準此，行政院內政部頒佈之「營建剩餘土
    石方處理方案」自屬系爭契約內容之部分。再者，民法第一
    百七十九條規定：「無法律上之原因而受利益，致他人受損
    害者，應返還其利益。雖有法律上之原因，而其後已不存在
    者，亦同。」
  (三)依系爭工程契約第二十二條第(八)項、營建剩餘土石方處理方
    案參、二、(六)規定及行政院公共工程委員會（93年01月15日
    工程企字第009300020090號）函釋，被上訴人購買「場外客
    土」之來源，既為柳營鄉公所辦理第一公墓興建殯儀館工程
    之營建剩餘土方回收再利用，則兩造系爭工程契約之「購買
    土方費用」自應變更為「土方運輸費用」。而柳營鄉公所已
    完成剩餘土方運送並支付運費，是故，被上訴人實無須再履
    行原系爭工程契約所定之購土及運輸義務，自有減少履約事
    項之情事，依系爭工程契約第五條第(三)項約定，上訴人得自
    應付價金中扣抵之。意即，系爭工程契約結算明細表之「場
    外客土」購自柳營鄉公所第一公墓興建殯儀館工程（4,268
    立方公尺）部分之五十五萬五千八百二十一元工程款（即購
    土費174,689元與運輸費381,132元），應予扣除。
  (四)被上訴人違反系爭工程契約第十九條第(十四)項不得轉包之約定
    ，且轉包廠商竟將運自柳營鄉公所且有收受廢方處理費用之
    廢棄剩餘土方，充作所購入之土方，重複收取土方購入及運
    輸費用，其履約顯有不實行為，且不符系爭工程契約規定，
    上訴人亦得扣抵價金。
  (五)至被上訴人固抗辯：其將工程轉包予訴外人全榮土木包工業
    （下稱全榮包工業，系爭工程契約誤載為金榮土木包工業，
    見原審卷(一)第109至111頁），有支付購土費用，不知土方來
    源，不負注意義務及法律責任云云，惟：
  (1)全榮包工業既向德詠企業有限公司（下稱德詠公司）購土，
    且系爭土方乃德詠公司自柳營鄉公所第一公墓興建殯儀館工
    程處運至系爭工程處；被上訴人或全榮包工業均無可能任憑
    包商交付土方，而對土方來源不加聞問。故無論德詠公司、
    全榮包工業或被上訴人，就系爭土方來自柳營鄉公所工程剩
    餘土石方一節，甚難推諉不知！
  (2)就兩造間系爭工程契約關係，被上訴人將之轉包予全榮包工
    業，全榮包工業復又轉包予德詠公司，依系爭工程契約第十
    九條第(十四)項之約定，被上訴人對轉包或分包廠商履約部分應
    負完全責任、連帶責任，且全榮包工業及德詠公司皆屬被上
    訴人之「履行輔助人」，依民法第二百二十四條規定意旨，
    被上訴人當應與其履行輔助人即全榮包工業、德詠公司負同
    一責任。
  (3)德詠公司之上述運輸行為，乃係為柳營鄉公所處理廢方，則
    其就系爭工程契約之土方購入及運輸義務，根本未履行，顯
    有減少履約事項及溢領價金情事；且德詠公司將運自柳營鄉
    公所且有收受廢方處理費用之廢棄剩餘土方，充作所購入之
    土方交付上訴人，其僅單一運輸行為，卻重複計價收費，履
    約顯有不實行為，且不符契約規定；是以，被上訴人當應與
    德詠公司負同一責任，返還重複計價部分之系爭工程款。
  (4)準此，原判決以被上訴人有支付轉包廠商費用為由，認定被
    上訴人並無不當得利或減少履約事項，顯有違誤。
  (六)上訴人給付被上訴人之系爭場外客土費用計五百五十五萬八
    千二百二十一元，惟被上訴人竟以虧本之七十萬四千二百二
    十元價金轉包予全榮包工業，全榮包工業再以虧本之一百零
    五萬元價金轉包與德詠公司，顯與轉包賺取差價利益之常情
    有違，如何可信？
  (七)按「本契約未載明之事項，依政府採購相關法令。」系爭工
    程契約第二十二條第八項定有明文，況該契約約定既無違反
    強制或禁止規定，亦未背於公共秩序或善良風俗，則依契約
    自由原則，當事人本於自由意志而合意訂定之，自屬合法有
    效。是以，原審率認系爭工程契約第二十二條第八項為無效
    ，確有違誤。
  (八)國民有守法之義務，且不得以不知法律而免除責任（高度之
    刑事不法尚且如此，本件為低度之行政及民事不法），乃法
    律基本原則。兩造辦理政府採購工程，本應瞭解及遵守相關
    法令規定，有關責任實不因是否將法令函釋明確逐一羅列於
    契約條款中而有異，況事實上亦不可能將相關法令函釋逐一
    羅列，且相關法令函釋均可得查詢、確定，倘依原審之認定
    ，無異當事人毋須受到政府採購相關法令之限制及監督，即
    得以不知法令之藉口規避責任，尚有謬誤之處。
貳、被上訴人方面：
一、聲明：求為判決：駁回上訴。
二、被上訴人於本院審理時之陳述除與原判決記載相同者予以引
    用外，並補以下列等語，資為抗辯：
  (一)被上訴人向全榮包工業取得場外客土八千八百四十八立方公
    尺之單價為一百六十五元，係有支付對價，故被上訴人受領
    上開五十五萬五千八百二十一元工程款，並非單純全為利益
    ，自不構成不當得利。
  (二)柳營鄉公所支付運費乃基於其與訴外人建裕營造有限公司（
    下稱建裕公司）間之契約，與本件分屬不同之契約關係，契
    約主體、契約內容、契約標的等無一相同，法律上全屬風馬
    牛不相及之事，豈有以訴外人建裕公司所受領運費當作主張
    本件重複計價之理由？
  (三)訴外人全榮包工業、德詠公司並非立於被上訴人之代理人或
    使用人等履行輔助人之地位，自無負同一責任之問題。況就
    何以認定該訴外人等為被上訴人之履行輔助人？該訴外人等
    有何故意過失，而足以視為被上訴人之故意過失？上訴人均
    應詳予說明，並具體舉證，否則難認有理由。
  (四)轉包工程時，就某項施工細項或有虧損，為工程實務所常見
    ，即在某一工程細項或有虧損，但自其他項目中賺取差價，
    只要總金額係有利潤即可，故此並非如上訴人所述之與常情
    有違。更且，土方之價格原本即非固定，被上訴人為完成與
    上訴人之合約內容，願負擔較高之土方價款，以免耽誤本件
    系爭工程，亦屬合理。而被上訴人與全榮包工業間給付款項
    之憑證，經查核復並無任何違誤之處，如何能僅依「場外客
    土」細項之金額有所差異，即認被上訴人與全榮包工業間之
    交易有疑？
  (五)被上訴人僅與全榮包工業間有所交易，另全榮包工業與德詠
    公司間、德詠公司與建裕公司間、建裕公司與柳營鄉公所間
    之交易內容，被上訴人並不知悉，亦無必要知悉。故上訴人
    指述全榮包工業與德詠公司間交易之瑕疵，縱使屬實，已與
    被上訴人無涉。
  (六)依上，本件獲取雙重利益之公司，應係建裕公司或德詠公司
    ，已甚明確。則本件事實上與兩造根本無涉，純粹為柳營鄉
    公所如何訴請建裕公司或德詠公司返還不當得利或請求損害
    賠償之問題。
、兩造不爭執之事實：
一、被上訴人於九十二年十二月二十二日標得上訴人對外所招標
    之系爭工程，嗣兩造即於同年月三十日簽訂系爭工程契約，
    並約定系爭工程總價為五百九十二萬元（見原審卷(一)第08至
    12頁）。
二、系爭工程於九十三年一月八日開工，而於九十三年四月二十
    三日竣工，並於九十三年六月辦理結算完畢（見原審卷(一)第
    16至18頁）。
三、系爭工程契約之土方購自柳營鄉公所辦理之第一公墓興建殯
    儀館工程，而上訴人支付被上訴人「場外客土」費用，包含
    土方購入費十七萬四千六百八十九元（單價：40.93元/立方
    公尺）與運輸費三十八萬一千一百三十二元（單價：89.30
    元/立方公尺）。而柳營鄉公所上開工程，亦已支付上開土
    方處理及運送費五十五萬五千八百二十一元（見原審卷(一)第
    26頁）。
四、被上訴人於標得系爭工程後，即再發包予訴外人全榮包工業
    ，全榮包工業再發包予訴外人德詠公司；而柳營鄉公所之前
    揭第一公墓興建殯儀館工程係發包予建裕公司，而建裕公司
    再發包予德詠公司。
肆、兩造爭執之事項：
一、本件是否有構成不當得利之情形？
二、政府採購法之相關法律、命令及行政函釋是否為系爭工程契
    約內容？即系爭工程契約第二十二條第八項「本契約未載明
    之事項，依政府採購相關法令」約定，是否明確或特定而為
    有效？
三、被上訴人是否有系爭工程契約第五條第三項溢領價金、不符
    契約約定或減少履約事項之情形？
伍、本院之判斷：
一、本件是否有構成不當得利之情形？
  (一)按無法律上之原因而受利益，致他人受損害者，應返還其利
    益。雖有法律上之原因，而其後已不存在者，亦同；民法第
    一百七十九條定有明文。依此，民法第一百七十九條規定不
    當得利之成立要件，必須無法律上之原因而受利益，致他人
    受損害，且該受利益與受損害之間有因果關係存在。從而因
    給付而受利益者，倘該給付係依有效成立之債權契約而為之
    ，其受利益即具有法律上之原因，自不生不當得利問題（最
    高法院89年度台上字第0288號判決參照）。次按依不當得利
    之法則請求返還不當得利，其得請求返還之範圍，應以對方
    所受之利益為度，非以請求人所受損害若干為準（最高法院
    61年台上字第1695號判例參照）。
  (二)查本件兩造係於九十二年十二月三十日簽訂系爭工程契約，
    而被上訴人就系爭工程於九十三年四月二十三日竣工，並於
    同年六月辦理結算完畢後，本於系爭工程契約向上訴人收受
    土方購入費及運輸費，合計五十五萬五千八百二十一元，已
    如前述；則被上訴人受有利益既基於兩造之系爭工程契約，
    而經本院核閱系爭工程契約內容，並無任何違法或有法律上
    無效之原因，可見被上訴人受領上訴人所支付之工程款，自
    非屬無法律上之原因，應堪認定。再被上訴人就上揭土方工
    程乃發包予訴外人全榮包工業施作，其中有關場外客土（8,
    848立方公尺之）之單價為一百六十五元，並有支出對價乙
    情，則有上訴人所提出之承攬合約書、財政部高雄市國稅局
    九十三年度營利事業所得稅結算申報核定通知書各一紙及統
    一發票四紙在卷可按（見原審卷(一)第55至第58頁，原審卷(一)
    第48至第53、58至60頁），且為上訴人所不爭執，自堪信為
    真實；顯見被上訴人受領上揭五十五萬五千八百二十一元工
    程款，並非單純全為利益。依上，本件被上訴人本於兩造之
    系爭工程契約受領土方購入費及運輸費部分之工程款五十五
    萬五千八百二十一元，自非無法律上之原因；則揆諸不當得
    利乃對於違反公平原則之財產變動，剝奪受益人所受利益，
    以調整其財產狀態為目的，並以無法律上之原因而受利益致
    他人受損害為基礎，依法律之規定而發生債的關係，倘無損
    害（既存財產之積極減少或應得利益之消極喪失）即無由成
    立不當得利（最高法院95年度台上字第1077號判決參照），
    尚與不當得利之法律要件未合。
  (三)至上訴人主張全榮包工業是被上訴人之履行輔助人，全榮包
    工業溢領價金，被上訴人自應負同一或連帶責任云云。惟此
    姑不論已為被上訴人所堅決否認，且民法第二百二十四條僅
    適用於債務人之代理人或使用人之關於債之履行行為，於債
    務人之代理人或使用人之侵權行為並不適用（最高法院76年
    度台上字第2011號判決參照），而本件被上訴人於標得系爭
    工程後，即發包予訴外人全榮包工業，嗣全榮包工業再發包
    予訴外人德詠公司，已如前述，顯見全榮包工業並非被上訴
    人之履行輔助人；況縱認債務人應就代理人或使用人關於債
    之履行有故意或過失時，負同一債務不履行之責任，但非謂
    債務人即應負侵權行為之損害賠償責任；債權人如認債務人
    另成立侵權行為，仍應就所主張之侵權行為負舉證責任（最
    高法院91年度台上字第0122號判決參照）；惟上訴人並無法
    提出確切之證據足資證明就系爭工程之土方購入費及運輸費
    部分，究係全榮包工業、德詠公司或建裕公司獲得雙重利益
    ；故尚難僅憑全榮包工業承攬被上訴人得標之部分系爭工程
    ，即遽論全榮包工業獲得利益，造成上訴人之損失。況不當
    得利之法律關係亦無所謂履行輔助人，緣民法之履行輔助人
    乃就債務之履行而言，不當得利法律關係之成立並無所謂履
    行輔助人適用之餘地；且在不當得利之法律關係中，乃何者
    受有利益，何者即負返還責任，不可能產生他人獲利，卻由
    第三者返還利益之情形。易言之，本件如係全榮包工業、德
    詠公司或建裕公司獲得雙重利益，則係上訴人或柳營鄉公所
    依法應向該獲利者請求返還者，而非向被上訴人請求對他人
    之獲利負返還之責任。
  (四)因之，上訴人依民法不當得利及民法第二百二十四條規定，
    請求被上訴人賠償其所受之損失，尚屬無據。
二、政府採購法之相關法律、命令及行政函釋是否為系爭工程契
    約內容？即系爭工程契約第二十二條第八項「本契約未載明
    之事項，依政府採購相關法令」約定，是否明確或特定而為
    有效？
  (一)上訴人固主張依系爭工程契約約定，被上訴人購買「場外客
    土」之來源，既為柳營鄉公所辦理第一公墓興建殯儀館工程
    之剩餘土方回收再利用，兩造系爭工程契約之「購買土方費
    用」自應變更為「土方運輸費用」，依契約第五條第三項約
    定，被上訴人既有減少履約事項，其自得於應付價金中予以
    扣抵；又依第一條第四項及第二十二條第八項約定，內政部
    頒布「營建剩餘土石方處理方案」屬系爭契約之部分，被上
    訴人之行為違反該處理方案規定，應抵扣價金云云。惟此仍
    為被上訴人所堅決否認，且查：
  (1)按契約標的內容應「確定」、「可能」及「合法」，此為契
    約成立必備之條件（最高法院85年度台上字第0666號判決參
    照）。又契約標的內容確定，在於使契約當事人從契約條文
    就可清楚知悉雙方之權利義務，俾使雙方得以遵守之。若契
    約標的內容未特定清楚，當事人對於自己權利義務均無法確
    定，自不得以該不確定之內容要求他方遵守，並使其受有損
    害賠償之風險，此將使企業或個人陷於不可評估之風險。
  (2)經本院核閱系爭工程契約所載，該契約第四條第四項及第二
    十二條第八項依序約定：「契約文件之一切規定得互為補充
    ，如仍有不明確之處，以機關解釋為準，如有爭議，依採購
    法之規定處理。」「本契約未載明之事項，依政府採購相關
    法令。」（見原審卷(一)第10頁，本院卷第96頁），固應視為
    契約之一部；惟按政府採購之法令包含法律、命令及行政函
    釋，究其範圍甚為廣泛，且兩造於系爭工程契約並未具體特
    定政府機關之何種法律、命令及行政函釋，亦即系爭工程契
    約如此之補充約（規）定，實無法特定其適用之範圍，將使
    契約當事人無所適從；質言之，契約當事人既未就該部分內
    容另為斟酌、約定，實無法透過契約條文知悉自己之權利義
    務內容，自無法要求契約當事人遵守，若以此要求被上訴人
    負損害賠償責任，將有違公平及誠信原則。
  (二)依上，本件系爭工程契約既未將內政部頒布之「營建剩餘土
    石方處理方案」載明為契約之內容，自不得單以系爭工程契
    約第二十二條第八項：「本契約未載明之事項，依政府採購
    相關法令」之並未確定記載，即遽認所有有關政府採購相關
    法令均屬系爭工程契約之內容。則揆諸前揭說明，本件契約
    內容既未確定，該處理方案之規定自不得認定為系爭契約之
    一部分。
三、被上訴人是否有系爭工程契約第五條第三項溢領價金、不符
    契約約定或減少履約事項之情形？
  (一)本件上訴人主張訴外人柳營鄉公所既已完成剩餘土方運送並
    支付運費，則被上訴人自無需履行系爭契約所定之購土及運
    輸義務，自有減少履約事項云云。惟前已所述，被上訴人將
    上揭土方工程發包予訴外人全榮土木包工業承攬，並有支付
    承攬對價，則無論訴外人柳營鄉公所是否有支付剩餘土方費
    用及運費，惟被上訴人確實有支付訴外人全榮土木包工業購
    土方及運費費用，自無減少履約之事項可言。至上訴人主張
    被上訴人有減少履約之情形，惟綜觀卷內資料，上訴人並無
    法提出確切之證據足資證明被上訴人、全榮包工業、德詠公
    司或建裕公司有何減少履約事項之事實，自尚不能僅憑其無
    法查與事實相符之指訴即採為有利於其之認定。
  (二)被上訴人向上訴人承攬系爭工程，依上訴人所提預算明細表
    之記載，場外客土費用為一百二十一萬八千一百零四元，有
    預算明細表影本一紙在卷可按（見本院卷第76頁）；而被上
    訴人與全榮包工業所訂定協力廠商合約書，就此部分約定之
    費用為一百四十五萬九千九百二十元（見本院卷第78頁），
    就形式上觀之，雖有所虧損。惟就系爭工程之總金額而言，
    被上訴人承作系爭工程之總金額為五百二十八萬九千五百四
    十九元，而發包予全榮包工業之總金額則為四百五十一萬五
    千元（見本院卷第82頁），究之被上訴人明顯確有利潤，然
    並無溢領價金或有何不符契約約定之情形。
  (三)又依上訴人九十三年六月十一日函文主旨所載：「有關  貴
    所辦理第一公墓興建殯儀館工程其營建剩餘土石方四二六八
    立方公尺，已由聯安營造工程有限公司運至本所番子寮垃圾
    衛生掩埋場進行復育計畫工程，‧‧」（見原審卷(一)第62頁
    ），可知上訴人至遲於九十三年六月十一日即知悉系爭土方
    之來源，係來自柳營鄉公所第一公墓興建殯儀館工程之營建
    剩餘土石，應堪認定；惟上訴人卻仍未將原編列土石方處理
    費用或購買土石方費用變更為土石方運輸費用，並於九十三
    年七月十六日起開始給付被上訴人第一筆工程款，至九十三
    年十二月二日始全部支領完畢。從而就上訴人而言，未辦理
    編列費用之變更，與上訴人是否受有損害，並非對等之觀念
    。且實際上，上訴人在被上訴人購買系爭土石並將其施作於
    系爭工程前，並非系爭四二六八立方公尺土石之所有權人，
    易言之，上訴人在本件中根本未受有損害。
陸、綜上所述，本件上訴人主張被上訴人於九十二年十二月二十
    二日標得上訴人所招標之系爭工程，並於系爭工程契約約定
    契約總價為五百九十二萬元。嗣系爭工程於九十三年四月二
    十三日竣工，並於同年六月辦理結算，給付被上訴人「場外
    客土費用，其中包含「土方購入費」（單價：40.93元/立方
    公尺）與「運輸費」（單價：89.30元/立方公尺），嗣因上
    述「場外客土」費用為重複計價，台南縣審計室於九十四年
    四月二十二日發函予上訴人及柳營鄉公所，表示柳營鄉公所
    之「第一公墓興建殯儀館工程」之剩餘土方係運至系爭工程
    ，且兩工程契約分別列有「廢方處理」及「場外客土」項目
    ，柳營鄉公所已完成剩餘土方運送並支付運費，上訴人亦支
    付「場外客土」所有費用，剩餘土方之運送及購置有重複計
    價情事。嗣台南縣政府即於九十五年一月二日函請上訴人將
    購自柳營鄉公所第一公墓興建殯儀館工程（4,268立方公尺
    ）購土費十七萬四千六百八十九元及運輸費三十八萬一千一
    百三十二元，合計五十五萬五千八百二十一元之工程款予以
    扣除；是上訴人於九十五年八月四日具函予被上訴人，請其
    將前揭工程款，於同年月二十九日前至上訴人處辦理繳款事
    宜，惟被上訴人迄今尚未返還；爰本於系爭契約第五條第三
    項之約定及不當得利之法律關係，請求判決：被上訴人應給
    付上訴人五十五萬五千八百二十一元，及自九十五年八月三
    十日起至清償日止，按年息百分之五計算之利息，為無理由
    ，不應准許。其假執行之聲請亦失所附麗，應併予駁回。原
    審為上訴人敗訴之判決，及駁回其假執行之聲請，經核於法
    並無不合。上訴人上訴意旨指摘原判決不當，求予廢棄改判
    准如上訴聲明所示，為無理由，應予駁回。
柒、本件待證事實已臻明確，兩造其餘攻擊防禦方法及舉證，核
    與本件判決結果不生影響，爰不一一詳為審酌，附此敘明。
捌、據上論結，本件上訴為無理由，依民事訴訟法第四百四十九
    條第一項及第七十八條，判決如主文。
中    華    民    國    98    年    12    月    22    日
                  民事第三庭    審判長法  官  蘇清恭
                                      法  官  王浦傑
                                      法  官  張世展
上為正本係照原本作成。
不得上訴。
中    華    民    國    98    年    12    月    22    日
                                      書記官  吳秋賢

司法院資訊處製作；財團法人民間司法改革基金會備份。
